【裁判字號】    92,上更(一),60
【裁判日期】    920312
【裁判案由】    重利等
【裁判全文】
臺灣高等法院刑事判決                        九十二年度上更（一）字第六號
    上  訴  人  臺灣板橋地方法院檢察署檢察官
    被      告  甲○○
    選任辯護人  陳英鳳律師
    被      告  乙○○
右上訴人因被告妨害自由案件，不服臺灣板橋地方法院八十九年度訴字第一號，中華
民國八十九年四月二十一日第一審判決（起訴案號：臺灣板橋地方法院檢察署八十八
年度偵字第二五二二三號）提起上訴，經最高法院撤銷發回，本院判決如左：
    主  文
原判決關於甲○○及乙○○被訴於八十八年十一月十六日妨害自由部分撤銷。
甲○○共同以非法方法，剝奪人之行動自由，處有期徒刑柒月，扣案之手銬壹副沒收
。
乙○○共同以非法方法，剝奪人之行動自由，處有期徒刑肆月，如易科罰金以參佰元
折算壹日，扣案之手銬壹副沒收。
其他上訴駁回。
    事  實
一、緣庚○○向甲○○借款未還（甲○○觸犯重利罪部分，業經判決有罪確定），甲○○於八十八年十一月十六日上午十一時許，與真實姓名不詳已成年之王姓男子
    在台北縣新莊市○○路與中原路口遇見庚○○，庚○○見狀本欲逃走，惟為甲○○及真實姓名不詳之王姓成年男子基於妨害自由之共同犯意，將庚○○強押回甲○○位於台北新莊市○○街十九號甲○○所經營之「友順計程車行」，由甲○○
    將庚○○以甲○○所有手銬一副銬在台北縣新莊市○○街十九號地下室之樓梯扶
    手上，妨害庚○○之行動自由，其間甲○○、戊○○與王姓男子並毆打庚○○成
    傷（傷害部份已撤回告訴），嗣至同日晚間六時許甲○○復與前開王姓男子及知
    情之乙○○和綽號「阿強」之成年男子，基於共同犯意聯絡，由王姓司機開車，
    甲○○坐於前座，乙○○及「阿強」分坐於後座左、右兩側，將庚○○夾於後座
    中間，共同將庚○○強押至台北縣土城市○○路一九五巷十六號（庚○○女婿丁○○住於二樓），在丁○○面前推擠拉扯庚○○，使丁○○為恐庚○○受到傷害
    ，而代為償還十二萬元始將庚○○釋放，計妨害庚○○行動自由達七小時。
二、案經台北市政府警察局刑事警察大隊移送臺灣板橋地方法院檢察署檢察官偵查起
    訴。
    理  由
一、查被告甲○○與本案被告張浩嵐因另犯常業重利罪，業經台灣板橋地方法院以八
    十九年度訴字第一號，分別判處有期徒刑十月，緩刑四年及有期徒刑四月，緩刑
    二年在案，而公訴人於八十九年五月十一日就該八十九年度訴字第一號判決提起
    上訴，雖公訴人未具體表明僅就被告甲○○及乙○○被訴妨害自由判決無罪部分
    上訴，惟參酌公訴人之上訴理由僅提及妨害自由之案情，且被上訴之被告僅被告
    甲○○及乙○○二人，並無被告張浩嵐，且本院審理時詢問蒞庭檢察官上訴範圍
    ，亦經蒞庭檢察官當庭表示僅就妨害自由罪部分上訴，堪認原審公訴人上訴之範
    圍，應僅係妨害自由罪部分無疑，合先敘明。
二、訊據被告甲○○固不否認於友順計程車行內毆打庚○○，並與庚○○在地下室等
    庚○○的女婿下班，再與王姓司機、乙○○及「阿強」前往討債等情，惟否認妨
    害自由犯行，辯稱：十一月十六日是庚○○自願跟他回車行談，伊雖有動手打庚○○，但未使用手銬，絕無限制庚○○行動自由，係庚○○自願在地下室等候其
    日白天，伊均在開車不知發生何事，是傍晚伊回車行準備交車時，伊老闆甲○○
    叫伊開車載庚○○等人前往土城裕民路，當天尚有一王姓司機及「阿強」一同坐
    車，但王姓司機及「阿強」半途就下車，伊不知發生何事，亦未限制庚○○之行
    動自由等語。
三、經查：
    １、告訴人庚○○於警訊中指稱：於十一月十六日上午十一時許，在台北縣新莊
        市○○路與中原路口，遭被告甲○○及王姓司機將我強押至新莊市○○街十
        九號車行地下室，由被告甲○○用手銬將我銬在樓梯扶手上，甲○○、王姓
        司機及戊○○輪流打我，才於下午六時許，迫於無奈被甲○○夥同乙○○、
        王姓名機及另一真實姓名不詳「阿強」男子，由王姓司機開車，甲○○坐前
        座，乙○○坐後座左側，「阿強」坐後座右側強押我到土城市○○路一九五
        巷十六號二樓我女兒住處等語（詳偵查卷第八頁），並有告訴人庚○○驗傷
        單一紙附卷可證（詳偵查卷第三五頁），且警方於告訴人報案後至友順車行
        搜索，在地下室發現地板上有血跡及擦血用的衛生紙等情，亦據告訴人庚○○指述綦詳（詳偵查卷第八頁背面），並有手銬一副扣案可證（詳贓證物品
        清單─偵查卷第六頁），顯見告訴人庚○○指述，並非子虛。
    ２、被告甲○○於偵查中供稱：八十八年十一月十六日上午十一時許，我跟王姓
        司機在台北縣新莊市○○路與中原路，遇到庚○○，並於十九時許與乙○○
        、阿強及王姓司機共同前往台北縣土城市○○路一九五巷十六號丁○○住處
        ，討取債務等語（詳偵查卷第十四頁背面），後於偵查中供稱：八十八年十
        一月十六日在路上碰到庚○○，當時他跑掉，我就追，追到一個廢工廠他就
        跌倒受傷等語（詳偵查卷第五七頁），顯見被告就於八十八年十一月十六日
        上午十一時碰到庚○○，庚○○見到被告甲○○就跑，甲○○在後面追及同
        日晚上與乙○○、阿強及王姓司機共同到丁○○住處等情，於警訊及偵查中
        坦承不諱，雖被告甲○○固不否認有在新莊市○○路與中原路口碰到庚○○
        ，庚○○就跑一事，惟辯稱：庚○○跌倒後，就自願跟伊回友順車行云云，
        按庚○○見到被告甲○○就跑，顯見庚○○並無清償債務，且有懼怕被告甲○○之意甚明，否則何必見到被告甲○○就跑，既然庚○○一心想跑，豈有
        自願與被告甲○○回友順車行，並停留至傍晚六點鍾之理？顯見告訴人庚○○指述被甲○○及王姓司機強押至友順車行一節，應可採信，被告甲○○辯
        稱：庚○○自願至友順車行一詞，委不可信。
    ３、再同案被告張浩嵐於警訊時供稱：於十六日下午二時許，到車行發現地下室
        內有一名中年男子即庚○○被手銬銬在樓梯扶手上，我有倒一杯水給他喝等
        語（詳偵查卷第十七頁背面），按同案被告張浩嵐替被告甲○○收重利之利
        息錢，與被告甲○○關係密切，並無偏頗告訴人庚○○，誣陷被告甲○○之
        必要，顯見被告甲○○確有以手銬銬住庚○○，妨害庚○○之行動自由甚明
        ，雖證人王三元於本院調查時證稱：八十八年十一月十六日上午是十點多去
        泡茶，當時庚○○已在場等語（詳本院九十二年二月二十四日訊問筆錄），
        惟告訴人庚○○及被告甲○○於警訊時均已供稱：八十八年十一月十六日上
        午十一時許，才在新莊市○○路與中原路口相遇一節，而證人王三元竟稱：
        十點多庚○○已在被告車行泡茶，證人王三元之證述，顯與事實不符，委不
        可採，另證人丙○○於原審證稱：八十八年十一月十六日庚○○在友順車行
        待一整天，我不知道，沒有看到庚○○被打等語（詳原審卷第八二頁正面最
        後一行至第八二頁背面第一至三行），按證人丙○○既然不知道庚○○於八
        十八年十一月十六日有在友順車行，當然沒看到庚○○被打，是證人丙○○
        之證詞，與本案無關，自無再予傳喚之必要，併此敘明，另一證人陳慶隆雖
        於原審證稱：八十八年十一月十六日中午有與丙○○泡茶，庚○○也與我們
        一起泡茶等語（詳原審卷第八二頁背面及八三頁），按證人丙○○已證稱：
        不知庚○○於八十八年十一月十六日有在友順車行之事，而另一位證人陳慶
        隆卻稱當日與證人丙○○及庚○○一起泡茶，證人丙○○及陳慶隆之證述，
        顯然相互矛盾，而庚○○已指稱：當時被銬在地下室一節，是證人陳慶隆與
        丙○○及庚○○相互矛盾之證述，自難採信，依據告訴人庚○○及於警訊及
        同案被告張浩嵐之供述與現場扣得之手銬，堪認告訴人庚○○於警訊時指述
        被甲○○用手銬銬於地下室至傍晚一節，為可採信。
    ４、再告訴人庚○○於警訊時指述：是被告甲○○、張慶賢與王姓司機及「阿強
        」押著他去丁○○家樓下，是王姓司機開車，張慶賢與「阿強」分坐後座兩
        側夾住他，甲○○坐於前坐等語，核與被告甲○○於警訊時供稱：有與乙○○、阿強及王姓司機共同前往丁○○住處討取債務等語（詳偵查卷第十四頁
        背面），堪認當時去丁○○住處時，有被告甲○○、張慶賢及王姓司機與阿
        強等四人無誤，從而被告張慶賢辯稱：伊駕車，王姓司機與阿強先下車云云
        ，委不可信，又證人丁○○於本院調查時證稱：我岳父帶二、三人到我家樓
        下，我看到他們互相推擠我岳父，我嚇到，就去領錢幫他還錢，我岳父到我
        家樓下時有受傷，衣服有破掉，沒有印象他們架著我岳父及踢我岳父，只是
        押著我岳父，並推擠我岳父，那次戊○○沒有在場等語（詳本院卷九十二年
        一月二十七日訊問筆錄），顯見證人丁○○亦見到有二、三個人押著庚○○
        無誤，堪認庚○○於警訊時指述被甲○○等四人強押到丁○○處一節，亦可
        採信。
    ５、雖告訴人庚○○於原審訊問時改稱：「八十八年十一月十六日上午十一時許
        ，我開車在新莊中港路、中原街口遇到被告甲○○及王姓司機，他們下車要
        打我，我就下車逃跑，他們追到我先打我，我說在路上不好看，回公司再說
        ，回車行，他們沒有用手銬銬我，被告甲○○有打我，後來他們有四個人一
        起去，只有我與甲○○進去找我女兒」等語（見原審卷第四八、四九頁），
        否認被妨害自由及僅甲○○陪同去找丁○○及證人丁○○於原審結證稱：現
        場只有我、庚○○及甲○○云云，按告訴人庚○○於原審翻異指述，恐係懼
        怕被告甲○○等人再對其或對其女兒、女婿不利所致，而庚○○女婿丁○○
        於原審證稱：只庚○○及甲○○在場一詞，當係附和庚○○於原審之指述所
        致，惟時隔二、三年後，證人丁○○對被告甲○○等人之畏懼心已減低很多
        ，當能較為真實、詳細之陳述，故以證人丁○○於本院調查時之證述，為可
        採信，況證人丁○○於本院調查時證稱：未見被告甲○○等人有架著庚○○
        ，以腳踢庚○○之動作，當時僅見庚○○受傷、衣服破掉及二、三人押著、
        推擠庚○○之動作等語，雖與告訴人庚○○於警訊時所指述之甲○○掀開我
        胸部受傷處，用腳踹我胸部，阿強及乙○○將我架著等情亦不符（詳偵查卷
        第十一頁背面），惟事發地點是在丁○○住處樓下庭院內，當時約下午六時
        許，為多人下班、放學回家的時間，被告甲○○等人當不會於公眾得出入之
        場所，公然為如此引人注目之犯罪行為，自當以證人丁○○於本院證稱：僅
        見二、三人對庚○○互相推擠、拉扯，未見有架著庚○○踢庚○○胸部的行
        為，較為公允可採，而告訴人庚○○於警訊時指述被架著用腳踢一節，顯屬
        誇大之詞，雖告訴人庚○○此部分指述稍嫌誇大，惟告訴人庚○○於警訊時
        就八十八年十一月十六日之指述，與證人丁○○、同案被告張嵐浩之詞述及
        被告甲○○之部分供述均相符，並有手銬及現場遺留血跡等證據相符，本案
        罪證明確，被告二人犯行堪以認定，至被告二人於本院調查時聲請傳喚證人
        丙○○，惟證人丙○○於原審已證述：八十八年十一月十六日根本未見到庚○○，其證詞與本案無關，自無再予傳訊之必要，附此敘明。
四、核被告甲○○及乙○○所為，均係犯刑法第三百零二條第一項剝奪他人行動自由
    罪，被告二人與王姓名字不詳及「阿強」之成年男子間，有犯意之聯絡及行為之
    分擔，均為共同正犯，原審未經詳加勾稽證據資料，就被告二人於八十八年十一
    月十六日之犯行，遽為無罪之諭知，尚嫌速斷，檢察官上訴意旨指摘原判決不當
    ，就此部分為有理由，應由本院就此部分撤銷改判，爰審酌被告甲○○為催討高
    利貸債務而犯案，惡性非輕，被告乙○○僅是受甲○○所託而犯罪，惡性較輕等
    一切情狀，分別量處如主文所示之刑，再被告行為後，刑法第四十一條業於九十
    年一月十日修正公布，舊法規定犯最重本刑三年以下有期徒刑以下之刑之罪，而
    受六個月以下有期徒刑或拘役之宣告，因身體、教育、職業、家庭之關係或其他
    正當事由，執行顯有困難者，得易科罰金，修正後之刑法第四十一條第一項前段
    規定，凡犯最重本刑五年以下有期徒刑以下刑之罪，而受六個月以下有期徒刑或
    拘役之宣告，均得易科罰金，比較新舊法之規定，以修正後之新法有利於行為人
    ，自應依刑法第二條第一項前段規定，適用裁判時之新法，而就被告乙○○部分
    ，諭知易科罰金之折算標準，以資懲儆，至扣案之手銬，雖被告甲○○否認為其
    所有，但友順車行為被告甲○○所開設，當為被告甲○○所有無誤，且供犯罪所
    用之物，應依法宣告沒收。
五、公訴意旨另以：被告甲○○於八十八年十一月九日下午五時許，夥同王姓男子至
    台北市○○○路○段九七號，將庚○○強押上庚○○所駕駛之計程車，欲返回甲○○所開設之友順計程車車行，惟行經台北市○○○路與仁愛路口時，庚○○趁
    機棄車逃逸，故認被告甲○○涉犯妨害自由罪等語。
    １、訊據被告甲○○固不否認於八十八年十一月九日下午五時許，有到台北市○○○路○段九七號庚○○女兒辦公室樓下，見著董火煉等情，但否認妨害自
        由犯行，辯稱：是庚○○女兒約庚○○來，庚○○是自願跟伊回車行商談還
        款事宜，並無妨害自由強押庚○○回車行等語。
    ２、經查：
        告訴人庚○○於警訊中指稱：十一月九日十七時，甲○○夥同一名『王姓
          司機』及戊○○，到台北市○○○路○段九七號我女兒董力瑄及女婿耕哲
          上班處所，利用我女兒對借貸之情事的不知情，叫我到北市○○○路○段
          九十七號，而戊○○聽命於甲○○，欲強押我到新莊市○○街十九號計程
          車行內，而戊○○坐於前座，由我開車，行經新生南路二段、仁愛路口，
          我利用停紅燈之機會，棄車逃逸等語（詳偵查卷第十頁背面），顯見告訴
          人庚○○係因其女兒董力瑄打電話叫其去台北市○○○路二就九七號董力
          瑄辦公室樓下，並非被被告等人強行押去一節，已據告訴人庚○○陳述綦
          詳。
        核與證人許哲耕於原審證稱：十一月十六日之前有一次，己○○約庚○○
          出來，在公司附近，我直接告訴他說不要幫庚○○還錢，我就先離開，沒
          有注意庚○○有無被強押等語相符（詳原審卷第八四頁），顯見告訴人董
          火練是自行到台北市○○○路○段九十七號一節無庸置疑。
        而當時陪同被告甲○○前去台北市○○○路二段九十七號之戊○○於本院
          結證稱：當時是我載甲○○去敦化南路，庚○○是事後才去，我原本不知
          何事，庚○○來了以後才知道是甲○○要庚○○還錢，他們二人談完以後
          ，董某說要跟我們回車行處理，因我腳不舒服，所以坐董某的車回去，被
          告甲○○則開我的車回去，結果董某開到仁愛路與新生南路口，把車停在
          路旁，說要打電話給他女兒，一去不回，我還自己坐車回去等語（詳本院
          九十二年一月二十七日訊問筆錄），核與告訴人所述「戊○○坐於前座，
          由我開車」等情相符，按被告如果有妨害告訴人行動自由之行為，豈會讓
          告訴人自行駕駛車輛？且任告訴人於新生南路與仁愛路口停車離去？且告
          訴人亦從未指述戊○○有持何兇器坐於前座，並就其如何由新生南路、仁
          愛路口如何逃脫一節，亦未加以敘明，從而被告辯稱：是告訴人自願駕車
          回車行談還款等語，尚屬可採，故被告此部分犯行，尚屬不能證明，且公
          訴人認被告此部分犯行與八十八年十一月十六日妨害自由犯行，均係另行
          起意，無連續犯裁判上一罪關係，從而原審認定被告甲○○於八十八年十
          一月九日並無妨害自由犯行，而為無罪判決之諭知，其認事用法，並無不
          當，公訴人仍陳詞上訴，委無可採，本院就公訴人對被告甲○○於八十八
          年十一月九日之妨害自由上訴為無理由，應予駁回。
據上論斷，應依刑事訴訟法第三百六十九條第一項前段、第三百六十四條、第三百六
十八條、第二百九十九條第一項前段，刑法第三百零二條第一項、第二十八條、第三
十八條第一項第二款、刑法第二條第一項前段，修正後刑法第四十一條第一項前段，
罰金罰鍰提高標準條例第一條前段、第二條判決如主文。
本案經檢察官賴俊雄到庭執行職務。
中      華      民      國      九十二    年      三      月    十二    日
                              臺灣高等法院刑事第十八庭
                                  審判長法  官  吳      敦
                                        法  官  吳  明  峰
                                        法  官  劉  慧  芬
右正本證明與原本無異。
如不服本判決應於收受送達後十日內向本院提出上訴書狀，其未敘述上訴之理由者並
得於提起上訴後十日內向本院補提理由書（均須按他造當事人之人數附繕本）。
                                        書記官  鎖  瑞  嶺
中      華      民      國    九十二    年     二       月     十二     日
附錄：本案論罪科刑法條全文
刑法第三百零二條第一項
私行拘禁或以其他非法方法，剝奪人之行動自由者，處五年以下有期徒刑、拘役或三
百元以下罰金。


司法院資訊處製作；財團法人民間司法改革基金會備份。
